ACORDAO-COMPLETO-2536549

ACÓRDÃO 3091/2022 ATA 17/2022 - PRIMEIRA CÂMARA

VISTOS, relatados e discutidos estes autos de tomada de contas especial instaurada pela Caixa Econômica Federal contra Marcelo Bezerra Crivella, Marcelo Silva Moreira Marques e o Município do Rio de Janeiro/RJ, em razão da não comprovação da regular aplicação dos recursos repassados mediante Contrato de Repasse 0223644-85/2007, para Urbanização de Assentamentos Precários, celebrado entre aquele Município e o Ministério das Cidades;
ACORDAM os Ministros do Tribunal de Contas da União, reunidos em Sessão da Primeira Câmara, com fundamento no art. 16 da Lei 8.443/1992 c/c os art. 202 do Regimento Interno do TCU, em:
9.1. julgar regulares com ressalva as contas de Marcelo Bezerra Crivella e do Município do Rio de Janeiro/RJ, com fundamento nos arts. 1º, inciso I, 12, § 2º, 16, inciso II, 18 e 23, inciso II, da Lei 8.443/1992 c/c os arts. 1º, inciso I, 208 e 214, inciso II, do Regimento Interno do TCU, dando-lhes quitação;
9.2. julgar regulares as contas de Marcelo Silva Moreira Marques, nos termos dos arts. 1º, inciso I, 16, inciso I 17 e 23, da Lei 8.443/1992, dando-lhe quitação plena; 
9.3. enviar cópia deste acórdão à Caixa Econômica Federal e aos responsáveis.

TOMADA DE CONTAS ESPECIAL. TCE instaurada pelo(a) Caixa Econômica Federal (mandatária no(a) Secretaria Executiva do Ministério das Cidades (Extinta)) em razão de Não comprovação da regular aplicação dos recursos repassados pela União, Termo de compromisso TC n° 0223.644-85/2007, firmado com o/a MINISTERIO DO DESENVOLVIMENTO REGIONAL, Siafi/Siconv 597870, função URBANISMO, que teve como objeto URBANIZACAO DE ASSENTAMENTOS PRECARIOS  (nº da TCE no sistema: 1487/2020).

Primeira Câmara

Caixa Econômica Federal.

3. Interessados/Responsáveis:
3.1. Responsáveis: Marcelo Bezerra Crivella (XXX.923.197-XX); Marcelo Silva Moreira Marques (XXX.872.177-XX); Município do Rio de Janeiro - RJ (42.498.733/0001-48)..

13.1. Ministros presentes: Benjamin Zymler (na Presidência), Walton Alencar Rodrigues (Relator), Vital do Rêgo e Jorge Oliveira.

WALTON ALENCAR RODRIGUES

Adoto, como parte do relatório, instrução elaborada pela Secretaria de Controle Externo de Tomada de Contas Especial (SecexTCE) :
INTRODUÇÃO
Cuidam os autos de tomada de contas especial instaurada pela Caixa Econômica Federal (mandatária do Ministério das Cidades) , em desfavor de Marcelo Bezerra Crivella, prefeito (gestão 2017-2020) , de Marcelo Silva Moreira Marques, procurador municipal (a partir de 19/2/2019) e do município do Rio de Janeiro - RJ, em razão de não comprovação da regular aplicação dos recursos repassados pela União, por meio do Contrato de Repasse 0223644-85/2007 (peça 40) , Siafi 597870, para Urbanização de Assentamentos Precários, firmado entre o Ministério das Cidades e o município do Rio de Janeiro - RJ, com prazo para prestação de contas em 29/7/2021.
Embora o instrumento trate de uma transferência voluntária e tenha sido celebrado como Contrato de Repasse - assinado em 21/9/2007, regido pela Instrução Normativa STN/MF 1, de 15 de janeiro de 1997, e suas alterações - passou a ser designado pela Caixa nos documentos emitidos na sequência da sua execução como Termo de Compromisso, expressão que será usada nesta instrução e abreviada como TC 0223.644-85/2007.
A Caixa também se refere ao município do Rio de Janeiro - RJ como PCRJ, Prefeitura da Cidade do Rio de Janeiro.
HISTÓRICO
Em 6/10/2020, com fundamento na IN/TCU 71/2012, alterada pela IN/TCU 76/2016 e DN/TCU 155/2016, o dirigente da Caixa Econômica autorizou a instauração da tomada de contas especial (peça 1) . O processo foi registrado no sistema e-TCE com o número 1487/2020.
O TC 0223.644-85/2007 foi firmado no valor de R$ 109.158.707,54, sendo R$ 82.000.000,00 à conta do concedente e R$ 27.158.707,54 referentes à contrapartida do convenente. Teve vigência de 21/9/2007 a 29/5/2021, com prazo para apresentação da prestação de contas em 29/7/2021. Os repasses efetivos da União totalizaram R$ 82.000.000,00 (peça 63) .
A prestação de contas e complementações enviadas foram analisadas por meio do Relatório de Acompanhamento de Engenharia (peça 50) , de 16/6/2017.
O fundamento para a instauração da Tomada de Contas Especial, conforme consignado na matriz de responsabilização (peça 67) elaborada pelo tomador de contas, foi a constatação da seguinte irregularidade: 
Aplicação de recursos federais em finalidade diversa daquela previamente pactuada, sem autorização prévia do órgão repassador, em benefício do ente federado.
Os responsáveis arrolados na fase interna foram devidamente comunicados e, diante da ausência de justificativas suficientes para elidir a irregularidade e da não devolução dos recursos, instaurou-se a tomada de contas especial.
No relatório (peça 68) , de 16/12/2020, o tomador de contas concluiu que o prejuízo importaria no valor de R$ 185.519,87 (atualizado com juros até 16/12/2020) , imputando-se a responsabilidade a Marcelo Bezerra Crivella, prefeito no período de 1/1/2017 a 31/12/2020, na condição de contratado, a Marcelo Silva Moreira Marques, Procurador Geral do Município do Rio de Janeiro, no período de 18/2/2019 até o momento, na condição de parecerista jurídico e ao município do Rio de Janeiro - RJ, na condição de contratado.
Em 22/12/2020, a Controladoria-Geral da União emitiu o relatório de auditoria (peça 71) , em concordância com o relatório do tomador de contas. O certificado de auditoria e o parecer do dirigente do órgão de controle interno concluíram pela irregularidade das presentes contas (peças 72 e 73) .
Em 29/12/2020, o ministro responsável pela área atestou haver tomado conhecimento das conclusões contidas no relatório e certificado de auditoria, bem como do parecer conclusivo do dirigente do órgão de controle interno, manifestando-se pela irregularidade das contas, e determinou o encaminhamento do processo ao Tribunal de Contas da União (peça 74) .
Na instrução inicial (peça 78) , analisando-se os documentos nos autos, concluiu-se pela necessidade de realização de citação e audiência para as seguintes irregularidades: 
Irregularidade 1: aplicação de recursos federais em finalidade diversa daquela previamente pactuada, sem autorização prévia do órgão repassador, em benefício do ente federado.
Fundamentação para o encaminhamento: 
Considerando que as despesas irregulares foram realizadas em benefício do ente federado, porém, em finalidade diversa da inicialmente pactuada, na linha do que determina a Decisão Normativa TCU 57/2004, cabe ao ente federado a obrigação de recompor, com recursos próprios, os valores gastos indevidamente, atualizados monetariamente, ao órgão ou entidade repassadora dos recursos. 
Evidências da irregularidade: Parecer Caixa 1692/2020 (peça 1) ; conciliação bancária da poupança 013.147051-7 (peça 58) ; Ata de audiência judicial (peças 2) ; Mandado de intimação (peça 3) ; Ofícios Caixa 28, 56, 57 e 64/2020 (peças 10 a 13) ; SLS-1001036-74.2019.5.00.0000 (peça 6) ; Pedido de Reconsideração (peça 7) ; Mandado de Segurança 1001057-50.2019.5.00.0000 (peça 9) ; Relatório do Tomador de Contas (peça 68) .
Normas infringidas: Constituição da República Federativa do Brasil, art. 37, caput; Decretolei 200/1967, art. 93; Decreto 93.872/1986, art. 66; Lei Complementar 101/2000 (LRF) , art. 25, § 2º; IN STN/MF 01/1997, arts. 21, § 4º, inc. II, e 38, inc. II, alínea "c"; Termo de Compromisso 223.644-85/2007 (peça 40) , itens 8.5.1, alínea "c", e 8.5.2.
Débitos relacionados ao município de Rio de Janeiro - RJ:
	Data de ocorrência
	Valor histórico (R$) 
	Créd./Déb.

	29/11/2019
	15.913.559,75
	D

	16/12/2019
	9.728.235,47
	C

	21/2/2020
	580.626,24
	C

	21/8/2020
	3.205.937,03
	C

	21/8/2020
	1.099.987,71
	C

	21/8/2020
	1.298.773,30
	C

		Cofre credor: Tesouro Nacional.
		Responsável: Município de Rio de Janeiro - RJ.
Conduta: beneficiar-se indevidamente de recursos federais para realização de ações específicas, no âmbito do instrumento em questão, cuja finalidade foi desvirtuada em prol do ente federado, caracterizando o prejuízo suportado pela União, do qual se beneficiou o Município do Rio de Janeiro/RJ, restando patente a responsabilidade do ente, imputando-lhe o débito do valor arrestado na conta vinculada.
Nexo de causalidade: o benefício indevido dos recursos federais resultou no desvio de finalidade na aplicação dos recursos do instrumento.
Culpabilidade: para pessoa jurídica não é aplicável a análise da reprovabilidade da conduta, conforme item 104 da Portaria-Adplan 1/2010 do TCU c/c Acórdão 1517/2012-TCU-Primeira Câmara-Relator Valmir Campelo. 
Encaminhamento: citação.
Irregularidade 2: utilização do recurso federal repassado em finalidade diversa do pactuado no Termo de Compromisso 0223644-85/2007, decorrente de indicação da conta vinculada à Justiça do Trabalho para arresto, com a finalidade de pagamento de obrigações trabalhistas.
Fundamentação para o encaminhamento: 
Na condição de prefeito, o responsável era o administrador encarregado da gestão do Termo de Compromisso 0223644-85/2007, quando da ocorrência do arresto judicial em 21/9/2019, decorrente da sua omissão em arcar com a folha de pagamento dos servidores do município, e, mesmo sabendo que os valores constantes na conta vinculada ao Termo de Compromisso não pertenciam ao município, consentiu com a indicação das referidas contas para o arresto judicial, ao passo que, posteriormente, permaneceu inerte, ao deixar de adotar medidas eficazes com vista a reverter a decisão judicial e impedir que a retirada do valor fosse efetivada.
Evidências da irregularidade: Parecer Caixa 1692/2020 (peça 1) ; Conciliação bancária da poupança 013.147051-7 (peça 58) ; Ata de audiência judicial (peças 2) ; Mandado de intimação (peça 3) ; Ofícios Caixa 28, 56, 57 e 64/2020 (peças 10 a 13) ; SLS-1001036-74.2019.5.00.0000 (peça 6) ; Pedido de Reconsideração (peça 7) ; Mandado de Segurança 1001057-50.2019.5.00.0000 (peça 9) ; Relatório do Tomador de Contas (peça 68) .
Normas infringidas: Constituição da República Federativa do Brasil, art. 37, caput; Decretolei 200/1967, art. 93; Decreto 93.872/1986, art. 66; Lei Complementar 101/2000 (LRF) , art. 25, § 2º; IN STN/MF 01/1997, arts. 21, § 4º, inc. II, e 38, inc. II, alínea "c"; Termo de Compromisso 223.644-85/2007 (peça 40) , itens 8.5.1, alínea "c", e 8.5.2.
Responsável: Marcelo Bezerra Crivella.
Conduta: indicar a conta específica do Termo de Compromisso 0223644-85/2007 para arresto judicial e não adotar medidas para evitar os arrestos, junto ao seu jurídico, no sentido de esclarecer o juízo acerca da natureza e da titularidade da conta arrestada, como também não promover os devidos expedientes para comunicar à Caixa, com a antecedência devida, sobre o arresto em 29/11/2019.
Nexo de causalidade: a conduta descrita permitiu a realização de despesas incompatíveis com a finalidade pactuada no plano de trabalho do instrumento em questão.
Culpabilidade: não há excludentes de ilicitude, de culpabilidade e de punibilidade; é razoável supor que o responsável tinha consciência da ilicitude de sua conduta; era exigível conduta diversa da praticada, qual seja, não indicar a conta bancária do termo de compromisso e adotar medidas para evitar o arresto, junto ao seu jurídico, no sentido de esclarecer o juízo acerca da natureza e da titularidade dos recursos da conta arrestada. 
Encaminhamento: audiência.
Irregularidade 3: utilização do recurso federal repassado em finalidade diversa do pactuado no Termo de Compromisso 0223644-85/2007, decorrente de indicação da conta vinculada à Justiça do Trabalho para arresto, com a finalidade de pagamento de obrigações trabalhistas.
Evidências da irregularidade: Parecer Caixa 1692/2020 (peça 1) ; Conciliação bancária da poupança 013.147051-7 (peça 58) ; Ata de audiência judicial (peças 2) ; Mandado de Intimação (peça 3) ; Ofícios Caixa 28, 56, 57 e 64/2020 (peças 10 a 13) ; SLS-1001036-74.2019.5.00.0000 (peça 6) ; Pedido de Reconsideração (peça 7) ; Mandado de Segurança 1001057-50.2019.5.00.0000 (peça 9) ; Relatório do Tomador de Contas (peça 68) .
Normas infringidas: Constituição da República Federativa do Brasil, art. 37, caput; Decretolei 200/1967, art. 93; Decreto 93.872/1986, art. 66; Lei Complementar 101/2000 (LRF) , art. 25, § 2º; IN STN/MF 01/1997, arts. 21, § 4º, inc. II, e 38, inc. II, alínea "c"; Termo de Compromisso 223.644-85/2007 (peça 40) , itens 8.5.1, alínea "c", e 8.5.2.
Responsável: Marcelo Silva Moreira Marques.
Conduta: consentir com a indicação da conta específica do Termo de Compromisso 0223644-85/2007 para arresto judicial e não esclarecer o juízo acerca da natureza dessa conta, como também não assessorar o município no sentido de promover os devidos expedientes para comunicar à Caixa, com a antecedência devida, sobre os arrestos em 29/11/2019.
Nexo de causalidade: ao não envidar esforços e não adotar medidas de sua alçada e competência, na condição de Procurador-Geral do município, contribuiu para a consumação do arresto judicial, em 29/11/2019, dos recursos da conta específica, ou seja, uso indevido de recursos de titularidade federal, oriundos do Termo de Compromisso 0223644-85/2007.
Culpabilidade: a conduta do agente é reprovável, porquanto distante da diligência exigida para ocupar o cargo de Procurador-Geral do município; não há excludentes de ilicitude, de culpabilidade e de punibilidade; é razoável supor que o responsável tinha consciência da ilicitude de sua conduta; era exigível conduta diversa da praticada, qual seja, adotar as medidas de sua alçada par evitar o arresto judicial de recursos federais.  
Encaminhamento: audiência.
Em cumprimento ao pronunciamento da unidade (peça 80) , foram efetuadas citação e audiências dos responsáveis, nos moldes adiante:
Marcelo Bezerra Crivella - promovida a audiência do responsável:
	Comunicação: Ofício 27633/2021 - Seproc (peça 90) 
Data da Expedição: 25/5/2021
Data da Ciência: 11/6/2021 (peça 104) 
Nome Recebedor: Michael Douglas.
Observações: Ofício enviado para o endereço do responsável, conforme pesquisa na base de dados do sistema da Receita Federal, custodiada pelo TCU (peça 87) .
Fim do prazo para a defesa: 26/6/2021
	
Marcelo Silva Moreira Marques - promovida a audiência do responsável:
	Comunicação: Ofício 27634/2021 - Seproc (peça 89) 
Data da Expedição: 25/5/2021
Data da Ciência: 11/6/2021 (peça 101) 
Nome Recebedor: Fabiano Pereira
Observação: Ofício enviado para o endereço do responsável, conforme pesquisa na base de dados do sistema da Receita Federal, custodiada pelo TCU (peça 88) .
Fim do prazo para a defesa: 26/6/2021
	
Município de Rio de Janeiro - RJ - promovida a citação do responsável:
	Comunicação: Ofício 27628/2021 - Seproc (peça 86) 
Data da Expedição: 25/5/2021
Data da Ciência: 7/6/2021 (peça 97) 
Nome Recebedor: Maria do Carmo
Observação: Ofício enviado para o endereço do responsável, conforme pesquisa na base de dados do sistema da Receita Federal, custodiada pelo TCU (peça 85) .
Fim do prazo para a defesa: 22/6/2021
	
Conforme Despacho de Conclusão das Comunicações Processuais (peça 102) , as providências inerentes às comunicações processuais foram concluídas. 
Transcorrido o prazo regimental, os responsáveis Marcelo Bezerra Crivella, Marcelo Silva Moreira Marques e Prefeitura Municipal de Rio de Janeiro - RJ apresentaram defesa, que será analisada na seção Exame Técnico.
ANÁLISE DOS PRESSUPOSTOS DE PROCEDIBILIDADE DA IN/TCU 71/2012
Avaliação de Viabilidade do Exercício do Contraditório e Ampla Defesa
Verifica-se que não houve o transcurso de mais de dez anos desde o fato gerador sem que tenha havido a notificação dos responsáveis pela autoridade administrativa federal competente (art. 6º, inciso II, c/c art. 19 da IN/TCU 71/2012, modificada pela IN/TCU 76/2016) , uma vez que o fato gerador da irregularidade sancionada ocorreu em 29/11/2019, e os responsáveis foram notificados sobre as irregularidades pela autoridade administrativa competente conforme abaixo:
Marcelo Bezerra Crivella, por meio do ofício acostado à peça 25, conforme recibo aposto em carimbo no próprio ofício, em 17/2/2020 (peça 26) .
Marcelo Silva Moreira Marques, por meio do ofício acostado à peça 27, conforme recibo aposto em carimbo no próprio ofício, em 8/3/2020 (peça 28) .
Município de Rio de Janeiro - RJ, por meio do ofício acostado à peça 30, conforme recibo aposto em carimbo no próprio ofício, em 24/9/2020 (peça 31) .
Valor de Constituição da TCE 	
Verifica-se, ainda, que o valor do débito, cujo fato gerador ocorreu após 1/1/2017, é de 191.985,15, atualizado sem juros até 26/4/2021, decorrente de aplicação de recursos em finalidade diversa do objeto pactuado, em benefício do ente federado.
OUTROS PROCESSOS/DÉBITOS NOS SISTEMAS DO TCU COM OS MESMOS RESPONSÁVEIS
Informa-se que foi encontrado processo no Tribunal com os mesmos responsáveis:
	Responsável
	Processo

	Marcelo Bezerra Crivella
	Processo 020.306/2014-8 [PC, aberto, "Contas ordinárias do exercício 2013 da UJ Secretaria-Executiva do Ministério da Pesca e Aquicultura - SE/MPA"]
Processo 000.290/2021-1 [TCE, aberto, "TCE instaurada pela Caixa Econômica Federal (mandatária no (a) Secretaria Executiva do Ministério das Cidades (Extinta) ) em razão de Não comprovação da regular aplicação dos recursos repassados pela União, Termo de compromisso CR.NR.0302568-41, firmado com o/a Fundo Nacional de Hab. Interesse Social, Siafi/Siconv 658769, função Habitação, que teve como objeto Obras de Urbanização  Infra Estrutura e Edificações no Complexo da Tijuca (nº da TCE no sistema: 1521/2020) "]
Processo 000.291/2021-8 [TCE, aberto, "TCE instaurada pelo (a) Caixa Econômica Federal (mandatária no (a) Secretaria Executiva do Ministério das Cidades (Extinta) ) em razão de Não comprovação da regular aplicação dos recursos repassados pela União, Termo de compromisso CR.NR.0352732-89, firmado com o/a Ministério do Desenvolvimento Regional, Siafi/Siconv 671466, função Urbanismo, que teve como objeto Obras Infra Prod. 240UH MCMV Melhoria 1200UH EQUIP 2 Campos  Fut  Rec Área Degrada 4409 Famílias Benef MCMV 240 (nº da TCE no sistema: 1562/2020) "]
Processo 047.806/2020-6 [TCE, aberto, "TCE instaurada pela Caixa Econômica Federal (mandatária na Secretaria Executiva do Ministério das Cidades (Extinta) ) em razão de não comprovação da regular aplicação dos recursos repassados pela União, Termo de compromisso TC n° 0223.644-85/2007, firmado com o/a Ministério do Desenvolvimento Regional, Siafi/Siconv 597870, função URBANISMO, que teve como objeto Urbanização de Assentamentos Precários (nº da TCE no sistema: 1487/2020) "]
Processo 000.128/2021-0 [TCE, aberto, "TCE instaurada pela Caixa Econômica Federal (mandatária na Subsecretaria de Planejamento, Orçamento e Administração - ME) em razão de não comprovação da regular aplicação dos recursos repassados pela União, Termo de compromisso CR.NR.0416062-57, firmado com o/a Ministério da Cidadania, Siafi/Siconv 676839, função Desporto e Lazer, que teve como objeto Parque Olímpico da Barra   Velódromo (nº da TCE no sistema: 1220/2019) "]
Processo 000.004/2021-9 [TCE, aberto, "TCE instaurada pela Caixa Econômica Federal (mandatária na Subsecretaria de Planejamento, Orçamento e Administração - ME) em razão de não comprovação da regular aplicação dos recursos repassados pela União, Termo de compromisso CR.NR.0416059-00, firmado com o/a Ministério do Esporte, Siafi/Siconv 676837, função Desporto e Lazer, que teve como objeto Parque Olímpico da Barra - Centro de Tênis (nº da TCE no sistema: 1217/2019) "]

	Marcelo Silva Moreira Marques
	Processo 000.290/2021-1 [TCE, aberto, "TCE instaurada pela Caixa Econômica Federal (mandatária na Secretaria Executiva do Ministério das Cidades (Extinta) ) em razão de não comprovação da regular aplicação dos recursos repassados pela União, Termo de compromisso CR.NR.0302568-41, firmado com o Fundo Nacional de Hab. Interesse Social, Siafi/Siconv 658769, função Habitação, que teve como objeto Obras de Urbanização Infraestrutura e Edificações no Complexo da Tijuca (nº da TCE no sistema: 1521/2020) "]
Processo 000.291/2021-8 [TCE, aberto, "TCE instaurada pela Caixa Econômica Federal (mandatária na Secretaria Executiva do Ministério das Cidades (Extinta) ) em razão de Não comprovação da regular aplicação dos recursos repassados pela União, Termo de compromisso CR.NR.0352732-89, firmado com o Ministério do Desenvolvimento Regional, Siafi/Siconv 671466, função Urbanismo, que teve como objeto Obras Infra Prod. 240UH MCMV Melhoria 1200UH equip. 2 Campos  Fut.  Rec. Área Degrada 4409 Famílias Benef. MCMV 240 (nº da TCE no sistema: 1562/2020) "]
Processo 047.806/2020-6 [TCE, aberto, "TCE instaurada pela Caixa Econômica Federal (mandatária na Secretaria Executiva do Ministério das Cidades (Extinta) ) em razão de Não comprovação da regular aplicação dos recursos repassados pela União, Termo de compromisso TC 0223.644-85/2007, firmado com o/a Ministério do Desenvolvimento Regional, Siafi/Siconv 597870, função Urbanismo, que teve como objeto Urbanização de Assentamentos Precários (nº da TCE no sistema: 1487/2020) "]
Processo 000.128/2021-0 [TCE, aberto, "TCE instaurada pela Caixa Econômica Federal (mandatária na Subsecretaria de Planejamento, Orçamento e Administração - ME) em razão de não comprovação da regular aplicação dos recursos repassados pela União, termo de compromisso CR.NR.0416062-57, firmado com o Ministério da Cidadania, Siafi/Siconv 676839, função Desporto E Lazer, que teve como objeto Parque Olímpico da Barra   Velódromo (nº da TCE no sistema: 1220/2019) "]

	Município do Rio de Janeiro - RJ
	Processo 004.026/2021-7 [CBEX, encerrado, "Cobrança Executiva de débito originária do AC-3767-8/2020-1C, referente ao TC Processo 031.459/2015-3"]
Processo 008.144/2009-0 [REPR, encerrado, "TCE/RJ Encaminha Cópia de Relatório de Inspeção (Proc. 40/005161/2008) Realizada na Secret. Munic. de Saúde do RJ (Recursos do SUS) "]
Processo 025.802/2007-6 [REPR, encerrado, "Representação Formulada por Equipe de Fiscalização deste Tribunal em face de indícios de irregularidades verificados no âmbito de contratos e convênios administrativos referentes às obras das instalações esportivas e da Vila Pan-Americana, firmados com vistas à realização dos XV Jogos Pan-Americanos"]
Processo 005.506/2011-5 [REPR, encerrado, "Referente Ao Pregão Presencial 08/10, P.A 01/002789/2009"]
Processo 019.154/2013-5 [SOLI, encerrado, "Ofício GAB/TC 1498/13 - Processo MPRJ 013.00630533 - Registro da ECT RA 267794047 BR - Solicita se já foi analisada a regularidade do termo 007/2011 "]
Processo 029.267/2019-6 [TCE, encerrado, "Instaurada pelo Ministério da Justiça em razão da impugnação total das despesas realizadas com os recursos do Convênio n° 824422/2015 (pp. 28-41, 46-47 e 53-54) , celebrado com o Município do Rio de Janeiro/RJ, (Processo 08131.000611/2017-21 SEI) "]
Processo 017.287/2015-4 [TCE, encerrado, " Não encaminhamento de documentação exigida para a prestação de contas do Convênio 63/2000, assinado com a Prefeitura Municipal do Rio de Janeiro/RJ (02000.002826/2014-42) "]
Processo 017.389/2015-1 [TCE, encerrado, "Omissão no dever de prestar contas dos recursos do Programa de Atenção Integral à Família - PAIF/2004 repassados à Prefeitura do Rio de Janeiro/RJ (71000.011735/2015-00) "]
Processo 013.872/2006-0 [TCE, encerrado, "Conformidade de Gastos no SUS 2004 E 2005 - Município do Rio de Janeiro - Convertida em Tomada de Contas Especial - Acórdão 2064/2007-TCU-Plenário"]
Processo 039.287/2020-3 [TCE, aberto, "TCE instaurada pela Secretaria Nacional de Segurança Pública em razão de Prática de qualquer ato ilegal, ilegítimo ou antieconômico de que resulte dano ao erário, gestão de bens, dinheiros ou valores públicos, trata-se de danos causados pelo abandono de (01) um Aerostáticos com Monitoramento Persistente de Grandes Áreas (AMPGA) , doado pela extinta Secretaria Extraordinária para Grandes Eventos - SESGE à Secretaria Municipal da Ordem Pública do Rio de Janeiro­ - SEOP/­RJ, através do Termo de Doação nº 325-2015 - SESGE/SEOP-RJ, em virtude de Acordo de Cooperação Técnica nº  59/2014. (nº da TCE no sistema: 1796/2020) "]
Processo 000.290/2021-1 [TCE, aberto, "TCE instaurada pelo (a) Caixa Econômica Federal (mandatária na Secretaria Executiva do Ministério das Cidades (Extinta) ) em razão de não comprovação da regular aplicação dos recursos repassados pela União, termo de compromisso CR.NR.0302568-41, firmado com o/a Fundo Nacional de Hab. Interesse Social, Siafi/Siconv 658769, função Habitação, que teve como objeto Obras de Urbanização  Infra Estrutura e Edificações no Complexo da Tijuca (nº da TCE no sistema: 1521/2020) "]
Processo 000.291/2021-8 [TCE, aberto, "TCE instaurada pela Caixa Econômica Federal (mandatária no (a) Secretaria Executiva do Ministério das Cidades (Extinta) ) em razão de Não comprovação da regular aplicação dos recursos repassados pela União, Termo de compromisso CR.NR.0352732-89, firmado com o Ministério do Desenvolvimento Regional, Siafi/Siconv 671466, função Urbanismo, que teve como objeto Obras Infra Prod 240uh MCMV Melhoria 1200uh Equip 2 Campos  Fut  Rec Área Degrada 4409 Famílias Benef MCMV 240 (nº da TCE no sistema: 1562/2020) "]
Processo 047.806/2020-6 [TCE, aberto, "TCE instaurada pela Caixa Econômica Federal (mandatária na Secretaria Executiva do Ministério das Cidades (Extinta) ) em razão de não comprovação da regular aplicação dos recursos repassados pela União, Termo de compromisso TC 0223.644-85/2007, firmado com o/a Ministério do Desenvolvimento Regional, Siafi/Siconv 597870, função Urbanismo, que teve como objeto Urbanização de Assentamentos Precários (nº da TCE no sistema: 1487/2020) "]
Processo 011.467/2016-9 [TCE, aberto, "Tomada de Contas Especial instaurada pelo Ministério do Desenvolvimento Social e Combate à Fome, em razão da impugnação da prestação de contas do Convênio n° 119/2004, firmado com a Prefeitura Municipal do Rio de Janeiro-RJ, para Apoio ao desenvolvimento de ações de educação alimentar e nutricional na área de abrangência da Cozinha Comunitária"]
Processo 000.128/2021-0 [TCE, aberto, "TCE instaurada pela Caixa Econômica Federal (mandatária na Subsecretaria de Planejamento, Orçamento e Administração - ME) em razão de não comprovação da regular aplicação dos recursos repassados pela União, Termo de compromisso CR.NR.0416062-57, firmado com o Ministério da Cidadania, Siafi/Siconv 676839, função Desporto e Lazer, que teve como objeto Parque Olímpico da Barra   Velódromo (nº da TCE no sistema: 1220/2019) "]
Processo 000.004/2021-9 [TCE, aberto, "TCE instaurada pela Caixa Econômica Federal (mandatária na Subsecretaria De Planejamento, Orçamento e Administração - ME) em razão de não comprovação da regular aplicação dos recursos repassados pela União, Termo de compromisso CR.NR.0416059-00, firmado com o Ministério do Esporte, Siafi/Siconv 676837, função Desporto e Lazer, que teve como objeto Parque Olímpico da Barra - Centro de Tênis (nº da TCE no sistema: 1217/2019) "]
Processo 031.459/2015-3 [TCE, aberto, "Tomada de Contas Especial instaurado pelo Fundo Nacional de Assistência Social / FNAS / Ministério do Desenvolvimento Social e Combate à Fome, em razão da impugnação parcial de despesas do Termo de Responsabilidade n° 1.269/1999, celebrado com a Prefeitura Municipal do Rio de Janeiro/RJ, tendo por objeto "Serviços assistenciais de natureza continuada""]

A tomada de contas especial está, assim, devidamente constituída e em condição de ser instruída.
EXAME TÉCNICO
Do contexto dos arrestos judiciais no município do Rio de Janeiro/RJ em 2018 e 2019
Antes de entrar no exame técnico propriamente dito da citação e das audiências, realizadas nos presentes autos, inerente à malversação de recursos do TC 0223644-85/2007, entende-se oportuno apresentar outras seis tomadas de contas especiais, instauradas pela Caixa, em tramitação no TCU, as quais, na essência, tratam do mesmo tipo de irregularidade, ou seja, arrestos judiciais em contas específicas de recursos federais destinadas para obras no município do Rio de Janeiro/RJ:
	Processo TCE
 (Ano do arresto) 
Obra Olimpíada?
	Relator
	Responsáveis nas Audiências
	Instrução Inicial
	Despacho Relator
	Citação do município?
	Audiência
Resposta?
	Débito (R$) 
GRU paga?

	Processo 047.806/2020-6
 (2019) 
Não
	Walton Alencar
	Marcelo Crivella, Marcelo Marques
	28/4/2021
	23/5/2021
	25/5/2021
	25/05/2021
Sim 
	192.563,75sim

	Processo 000.129/2021-6
 (2019) 
Sim
	Bruno Dantas
	Marcelo Crivella, Marcelo Marques
	22/4/2021
	28/4/2021
	17/5/2021
	Não autorizada
	371.534,58Sim

	Processo 000.004/2021-9
 (2018) 
Sim 
		Marcelo Crivella, Antônio Carlos
	13/5/2021
	1/7/2021
	Não se aplica
	Não autorizada
	Não se aplica

	Processo 000.128/2021-0
 (2019) 
Sim 
		Marcelo Crivella, Marcelo Marques
	11/5/2021
	12/6/2021
	14/6/2021
	Não autorizada
	241.250,11
Sim

	Processo 014.652-2021-8
 (2018 e 2019) 
Sim 
	Marcos Bemquerer
	Marcelo Crivella, Antônio Carlos, Marcelo Marques
	1/6/2021
	23/6/2021
	Não houve
	Não houve
Sim 
	1.278.335,13
Sim

	Processo 000.290/2021-1
 (2019) 
Não 
		Marcelo Crivella, Marcelo Marques
	28/4/2021
	18/5/2021
	Não houve
	Não houve
Sim 
	85.898,17
Sim

	Processo 000.291/2021-8
 (2019) 
Não
	Aroldo Cedraz
	Marcelo Crivella, Marcelo Marques
	6/5/2021
	11/5/2021
	20/5/2021
	11/05/2021
Sim 
	164.503,29
Sim

Do recolhimento do débito imputado ao município do Rio de Janeiro/RJ
O débito apurado nos presentes autos, decorrente de desvio de finalidade, foi imputado somente ao município do Rio de Janeiro/RJ, por ter se beneficiado diretamente no contexto do arresto judicial, conforme fundamentado nos itens 22 a 27 da instrução inicial (peça 78) .
O município do Rio de Janeiro/RJ tomou conhecimento do ofício de citação (peça 86) em 7/6/2021 (peça 98) . Em decorrência, embora não tenha apresentado alegações de defesa, formalizou sua defesa através do pagamento da GRU, inerente ao recolhimento integral do débito imputado, em 14/6/2021 (peça 95) , confirmado por consulta ao SISGRU (peça 105) .
Nesse sentido, cabe dar quitação ao município do Rio de Janeiro/RJ e julgar suas contas regular com ressalvas.
Embora a instrução inicial tenha firmado pela não imputação do débito aos outros dois responsáveis, concluiu-se pela realização de audiências, em razão de suas condutas terem contribuído para o arresto judicial dos recursos federais, depositados na conta específica do TC 0223644-85/2007.
Da defesa do responsável Marcelo Bezerra Crivella
O responsável Marcelo Bezerra Crivella, em resposta à audiência realizada (peças 90) , apresentou suas razões de justificativa (peça 99) , juntadas aos autos em 17/6/2021, que passam a ser analisadas.
Antes, por oportuno, reforça-se que a caracterização da responsabilização de Marcelo Bezerra Crivella, apurada na instrução inicial (peça 78) , está reproduzida no item 12.2 desta instrução, sendo a irregularidade e conduta as seguintes:
Irregularidade 2: utilização do recurso federal repassado em finalidade diversa da pactuado no Termo de Compromisso 0223644-85/2007, decorrente de indicação da conta vinculada à Justiça do Trabalho para arresto, com a finalidade de pagamento de obrigações trabalhistas.
Conduta: indicar a conta específica do Termo de Compromisso 0223644-85/2007 para arresto judicial e não adotar medidas para evitar os arrestos, junto ao seu jurídico, no sentido de esclarecer o juízo acerca da natureza e da titularidade da conta arrestada, como também não promover os devidos expedientes para comunicar à Caixa, com a antecedência devida, sobre o arresto em 29/11/2019.
Argumento 1 (peça 99, p. 2) :
O responsável requer arquivamento da TCE, em virtude de fato extintivo, qual seja o recolhimento pelo município do Rio de Janeiro do débito apurado.
Análise do argumento 1: 
A continuidade da apuração - em decorrência das audiências realizadas, com respeito às responsabilidades pelas condutas que culminaram na irregularidade que gerou o débito recolhido, em que se impõe a análise de mérito com o julgamento das contas dos responsáveis como regular, regular com ressalvas ou irregular - está coerente com a linha jurisprudencial, a qual dispõe que, uma vez remetida a TCE ao TCU, mesmo com o advento da insubsistência do débito, deve-se proceder ao julgamento do mérito:
Instaurada a tomada de contas especial e remetida ao TCU, o Tribunal deve julgar o mérito, ainda que o débito não mais subsista, não sendo cabível arquivá-la com base em ausência de pressuposto de constituição e de desenvolvimento válido e regular do processo (art. 212 do Regimento Interno do TCU) . Acórdão 10938/2016-TCU-Segunda Câmara
Instaurada a tomada de contas especial e remetida ao TCU, o Tribunal deve julgar o seu mérito, ainda que o débito não mais subsista, não sendo cabível arquivá-la com base em ausência de pressuposto de desenvolvimento válido e regular do processo, nos termos do art. 212 do Regimento Interno do TCU. Acórdão 2801/2017-TCU-Primeira Câmara 
A inexistência de dano ao erário não é motivo para arquivamento, sem julgamento de mérito, de tomada de contas especial, devendo haver manifestação conclusiva do TCU sobre o emprego dos recursos públicos da União. Acórdão 10852/2018-TCU-Segunda Câmara
Ademais, conquanto a pretensão de ressarcimento do dano seja o traço mais conhecido do processo de tomada de contas especial, cabe observar que o afastamento superveniente do débito não funciona como impedimento processual para que o Tribunal possa apurar responsabilidades e aplicar sanções aos gestores faltosos, nos casos de grave violação à lei ou a princípios caros à Administração Pública. Pensar em sentido contrário, com a devida vênia, equivaleria tornar letra morta a competência legal expressamente conferida ao Tribunal de Contas da União para julgar contas irregulares e aplicar penalidades, independentemente de ocorrência de dano ao erário, conforme disposto no art. 16, inciso III, alíneas "a" e "b", e no art. 58, incisos I e II, ambos da Lei 8.443/92.
Dessa forma, deve ser rejeitado o pedido de arquivamento dos autos.
Argumento 2 (peça 99, p. 3-5) :
O responsável alega que não praticou irregularidade na aplicação dos recursos e tampouco desvio de finalidade das verbas federais repassadas, argumentando que não teria "a liberalidade para escolher sobre quais recursos deveriam ser utilizados para cumprir a ordem judicial" e que "a eventual resistência configuraria a prática de crime", concluindo que, nessas circunstâncias, pela inexigibilidade de conduta diversa.
Análise do argumento 2: 
Tais argumentos já foram tratados nos itens 44 a 45 da instrução inicial (peça 78) , quando restou comprovado que o ex-gestor teve oportunidade, junto ao juízo trabalhista, de escolher as contas que foram arrestadas, in verbis:
44.	Nesse sentido, o Sr. Marcelo Bezerra Crivella, mesmo sabendo que os valores constantes na conta vinculada ao TC 0223644-85/2007 não pertenciam ao município, consentiu com a indicação das referidas contas para o arresto judicial, ao passo que, posteriormente, permaneceu inerte, ao deixar de adotar medidas eficazes com vista a reverter a decisão judicial e impedir que a retirada do valor fosse efetivada. 
44.1.	A conclusão de que o responsável consentiu na indicação da conta do termo de compromisso para o arresto está amparada no modus operandi adotado pela Justiça na demanda de indicação de contas, conforme o seguinte excerto da Suspensão Liminar de Sentença, SLS-1001036-74.2019.5.00.0000 (peça 6) , que não deixa dúvida sobre a atuação do munícipio na indicação das contas que seriam objeto de arresto judicial, in verbis (grifo nosso) :
Consta nos autos ata da audiência realizada em 26/11/2019, relativa ao DCG-0102392-05.2019.5.01.0000 instaurado pelo Sindicato (...) 
Após a oitiva das partes envolvidas, do Ministério Público do Trabalho e dos demais interessados quanto aos valores necessários para o pagamento dos salários do mês de outubro, das rescisões contratuais já efetuadas sem quitação e diante da duvidosa perspectiva quanto ao pagamento dos salários do mês de novembro e dos décimos-terceiros salários, o Desembargador Vice-Presidente do Tribunal, no exercício da Presidência da Seção Especializada em Dissídio Coletivo, determinou o sequestro do valor de R$ 325.000.000,00 (trezentos e vinte e cinco milhões de reais) nas Fontes 108 (convenial, incluindo fonte das Olimpíadas) , 110 (operações de crédito) e 113. Determinou ao Município que informasse as contas bancárias ao Juízo em 24h, encaminhando planilhas para os e-mails indicados.
44.2.	Ademais, não satisfeito com a decisão do TST (peça 6) nessa SLS, em 5/12/2019, que acatou o recurso da União e determinou a restituição dos valores arrestados nas contas vinculadas, o responsável peticionou pedido de reconsideração àquela Corte (peça 7) , em 6/12/2019, objetivando que os valores federais não fossem devolvidos às contas vinculadas, mas utilizados para o pagamento das despesas dos servidores municipais, indo de encontro ao que prescreve a legislação vigente, como restou registrado no item 24 do relatório do tomador de contas (peça 68) .
44.3.	Nesse condão, a questão ganha ainda mais clareza, ao referir-se explicitamente ao prefeito, no excerto da manifestação do Relator que respaldou a decisão liminar prolatada nos autos do mandado de segurança 1001057-50.2019.5.00.0000 (peça 9) , in verbis (grifo nosso) :
No caso, tem-se que: 
a) a situação é de emergência. Os agentes da saúde estão à mingua, há meses sem percepção de salários, que constitucionalmente são definidos como parcela de caráter alimentar; 
b) o caos se anuncia, com paralisação dos serviços em setor essencial, destinados ao atendimento da população; 
c) o Prefeito, autoridade com fé pública, afirma que o depósito das contas sequestradas, existentes na Caixa Econômica Federal e no Banco do Brasil, por ele oferecido para pagamento dos agentes da saúde, é da Prefeitura e que corresponde a repasse de verba do governo federal, para ressarcimento de obras das Olimpíadas e do VLT; 
d) as rubricas das contas, Olimpíadas e VLT, fazem presumir a veracidade da alegação; 
 (...) 
Verifica-se que tanto no processo principal da SLS1001036-74.2019.5.00-0000, como no DCG-0102392-05.2019.5.01.0000, restou demonstrado que o Município do Rio de Janeiro indicou sobre quais contas deveria incidir o bloqueio, a fim de custear os salários dos trabalhadores da área da saúde (Fonte 108 - convênio das Olimpíadas; Fonte 110 - operações de créditos; Fonte 113) .
45.	Pelo exposto, na qualidade de gestor dos recursos federais que lhe foram confiados, percebe-se que a conduta do responsável foi determinante para a ocorrência de desvio de finalidade dos recursos federais, pois tinha ciência de que a conta arrestada guardava recurso público destinado unicamente ao fim pactuado em TC 0223644-85/2007 e deveria ter empreendido medidas a fim de resguardar o erário federal, contudo, não o fez.
Com respeito aos itens retro transcritos da instrução inicial (peça 78) , tece-se ainda as considerações que seguem.
Conforme tratado no item 44.1 da instrução inicial (peça 78) , consta no referido Despacho da SLS (peça 6) , de 5/12/2019, que foi determinado ao município informar as contas bancárias para arresto e, ao final, deferido o pedido da União para suspender a ordem de sequestro proferida até o trânsito em julgado, determinando imediata restituição dos valores bloqueados.
A determinação judicial para o município indicar as contas bancárias para arresto consta da Ata de Audiência do Processo de Dissídio Coletivo 0102392-05.2019.5.01.0000 (peça 2, p. 6) , de 26/11/2019, in verbis:
 (...) determinou ao Município que informe a este Juízo as contas bancárias (Banco do Brasil e Caixa Econômica Federal) , referentes a essas Fontes, no prazo de 24h (vinte e quatro horas) , encaminhando as respectivas planilhas para os e-mails caex@trt1.jus.br e sae@trt1.jus.br.
Portanto, não prospera o argumento de que o município não teria a liberalidade para escolher sobre quais contas incidiria o arresto judicial.
Ademais, Decisão, em 12/12/2019, no mandado de segurança 1001057-50.2019.5.00.0000 (peça 9) confirma que o ex-gestor indicou as contas arrestadas e tinha conhecimento da natureza federal dos recursos da conta específica do TC 0223644-85/2007, conforme retratado no item 44.3 da instrução inicial (peça78) . 
Em decorrência, ao contrário do argumentado pelo responsável, era sim esperada conduta diversa, no sentido de não indicar a conta específica do TC 0223644-85/2007 para arresto judicial, posto que, sabidamente, guardava recurso público federal destinado unicamente ao fim pactuado, não tendo o município a faculdade de dispor de forma diversa do contratado com a União.
Nesse sentido, considera-se que o argumento de que não seria exigida conduta diversa não deve prosperar, visto não conseguir contrapor as evidências apresentadas na caracterização da Irregularidade 2.
Argumento 3 (peça 99, p. 5-7) :
O responsável informa sobre o ajuizamento das Ações Civis Públicas 5005114-93.2019.4.02.5101 e 5025453-73.2019.4.02.5101, no contexto do relacionamento com a Caixa, inerentes à execução de obras com recursos federais repassados, e, também, sobre a existência da mediação administrativa 00400.000031/2020-18, a cargo da AGU, provocada pelo município do Rio de Janeiro/RJ, acerca dos impasses decorrentes da aplicação dos recursos federais junto à Caixa, como prova de boa-fé do responsável.
Análise do argumento 3: 
O responsável apenas citou a existência de ações civis e de mediação administrativa, sem, no entanto, trazer qualquer elemento concreto para análise. Dessa forma, não foram apresentados quaisquer elementos que pudessem afastar a irregularidade, tampouco justificar a conduta.
Não obstante, registra-se que tanto as ações civis quanto a mediação administrativa não possuem o condão de vincular a competência e/ou os julgados do TCU, em razão do Princípio da Independência das Instâncias, nesse sentido, dispõe a jurisprudência do TCU:
Eventuais sentenças proferidas pelo juízo cível não vinculam a decisão administrativa a ser proferida por este Tribunal, e não acarretam qualquer prejuízo à competência exclusiva do TCU em verificar a boa e regular aplicação dos recursos federais: A sentença proferida pelo juízo cível, sob qualquer fundamento, não vincula a decisão administrativa proferida pelo TCU, em razão do princípio da independência das instâncias. Apenas a sentença absolutória no juízo criminal fundada no reconhecimento da inexistência material do fato ou na negativa de autoria tem habilidade para impedir a responsabilização civil e administrativa do agente. (Enunciado, Acórdão 6903/2018-TCU-Segunda Câmara-Relatora Ana Arraes, Acórdão 131/2017-TCU-Plenário-Relator Walton Alencar Rodrigues) 
É de se referir que a boa-fé não pode ser presumida ou acatada a partir de mera alegação, devendo ser demonstrada e comprovada a partir dos elementos que integram os autos, corroborada em contexto fático propício ao reconhecimento dessa condição em favor dos responsáveis (Acórdão 4667/2017-TCU-Primeira Câmara) , valendo acrescer que o seu reconhecimento, no âmbito do TCU, deve ser feito expressamente, a partir de elementos suficientes para avaliar a conduta do responsável pela gestão de recursos públicos.
Dessa forma, rejeita-se o argumento apresentado para afastar a irregularidade ou a conduta, imputadas ao responsável.
Argumento 4 (peça 99, páginas 7 e 8) :
O responsável alega ilegitimidade passiva para ser demandado na TCE e que apenas se submeteu ao cumprimento de ordem judicial, nos trâmites que culminaram no arresto, em estrito cumprimento do seu dever de ofício.
Análise do argumento 4: 
A legitimidade para o ex-gestor ser demandado como responsável na TCE está devidamente amparada no art. 1º, inciso I, da Lei Orgânica do TCU:
Art. 1° Ao Tribunal de Contas da União, órgão de controle externo, compete, nos termos da Constituição Federal e na forma estabelecida nesta Lei:
I - julgar as contas dos administradores e demais responsáveis por dinheiros, bens e valores públicos das unidades dos poderes da União e das entidades da administração indireta, incluídas as fundações e sociedades instituídas e mantidas pelo poder público federal, e as contas daqueles que derem causa a perda, extravio ou outra irregularidade de que resulte dano ao Erário;
Quanto ao argumento de que "apenas se submeteu ao cumprimento de ordem judicial", ressalta-se que, como registrado nos autos (itens 39 a 45 da instrução inicial, peça 78) e discorrido na análise do Argumento 2, ao responsável foi facultado, pela justiça, indicar as contas para arresto, apresentado a consta específica do TC 0223644-85/2007, dentre as submetidas para arresto à justiça trabalhista, portanto, a seleção das contas arrestadas não decorreu de imposição judicial, como faz crer em sua argumentação.
Sendo assim, não prospera o argumento 4, devendo ser rejeitado.
Argumento 5 (peça 99, páginas 8 a 13) :
O responsável, como excludente de culpabilidade, alega que submeteu o procedimento impugnado à análise e ao parecer dos diversos órgãos técnicos competentes, acrescentando que ao prefeito não compete a responsabilidade de proceder à minudente análise técnica de procedimentos administrativos e não cabe a fiscalização minudente da elaboração e da execução dos contratos.
Argui ainda que a Constituição Federal não exigiria como requisito formal a à indicação ao cargo de Prefeito municipal, conhecimento técnico específico acerca dos assuntos atinentes ao ente federado, conforme excerto que apresentou da literatura jurídica "Comentários a¿ Constituição do Brasil", coordenação de Gilmar Mendes; J.J. Gomes Canotilho; Ingo Wolfgang Sarlet; Lenio Luiz Streck; p. 1295 e 1297, in verbis (peça 99, p. 9-11) :
"Não é exigido curso superior apropriado e sequer experiência concreta na área específica do Ministério que será gerenciado pela pessoa indicada [...]. Portanto, é possível que pessoas ocupem Ministérios que tratem de temas diversos de suas experiências e formações, quando então O APOIO TÉCNICO DEPENDERÁ DE ASSESSORES DIRETOS DOS PRÓPRIOS MINISTROS." (...) 
Sustenta a impossibilidade de responsabilização do agente político pela prática de meros despachos administrativos, como a celebração e fiscalização de contratos, na jurisprudência do TCU, nos seguintes termos (peça 99, p. 12-13) :
"O agente político signatário de contrato de repasse não pode ser responsabilizado em razão de irregularidades relativas a atos de gestão meramente administrativos, a não ser que tenha contribuído, por ação ou omissão, para a sua ocorrência. Para que a responsabilidade possa ser imputada, há que se demonstrar que o agente contribuiu de alguma forma para as irregularidades, ou que tinha conhecimento dessas irregularidades, ou que houve alguma omissão grave de sua parte." (Acórdão 2178/2007-TCU-Plenário, data da sessão 17/10/2007; Relator Ministro Augusto Nardes) 
"Não havendo questionamento quanto a culpa grosseira, má-fé ou abuso de poder, a responsabilização de Ministro de Estado se mostra desproporcional. Não é razoável exigir que, ante a função de comando geral que exerce, o Ministro de Estado tenha que conferir minunciosamente cada convênio a ser por ele assinado, uma vez que dispõe de toda uma estrutura técnica para desempenhar este papel." (Acórdão 1133/2009-TCU-Plenário, data da sessão 27/05/2009; Relator Ministro Aroldo Cedraz) 
Análise do argumento 5: 
A argumentação e entendimentos jurisprudenciais apresentados pela defesa não encontram aplicabilidade na situação fática, enfrentada nos presentes autos.
A esperada e necessária atuação dos órgãos técnicos de assessoria do prefeito não pode obstar o papel de gestor minimamente diligente, aquele que aplica os recursos que lhe são confiados em conformidade com as regras do instrumento de repasse e não pratica atos de gestão temerária com recursos de terceiros. Além disso, a situação ganha contornos de maior gravidade pelo fato de que o dirigente máximo do Executivo municipal esteve envolvido nas gestões junto à justiça, que precederam o arresto judicial, conforme registrado nas decisões judiciais citadas na análise do Argumento 2.
Nesse contexto, a indicação de conta que custodiava recursos federais, com fim específico, para pagamento de despesas do município configura irregularidade grave, haja vista ofender noção fundamental de gestão pública de que os recursos são "carimbados", razão porque o ato impugnado evidencia irregularidade manifesta contra a qual o gestor deveria ter se manifestado, ao invés de simplesmente assentir com alternativa que parecia mais conveniente à administração municipal. Creio que possa complementar a análise com os seguintes precedentes:
O fato de ter agido com respaldo em pareceres técnicos ou jurídicos não exime o gestor de ser responsabilizado pela prática de ato irregular, uma vez que a ele cabe, em última instância, tanto decidir sobre a conveniência e oportunidade de efetivar o procedimento administrativo, principalmente aqueles concernentes a contratações que vão gerar pagamentos, quanto atuar como o fiscal dos atos dos seus subordinados. (Acórdão 1984/2014-TCU-Plenário-Relator José Mucio Monteiro) 
Pareceres técnicos e jurídicos não vinculam o administrador público, uma vez que apenas contribuem para o processo decisório. O fato de ter agido com respaldo em pareceres não afasta a responsabilidade do gestor por ato ou omissão irregular. (Acórdão 341/2015-TCU-Plenário-Relator Raimundo Carreiro) 
O fato de o gestor ter agido com respaldo em pareceres técnicos e/ou jurídicos não tem força para impor ao administrador a prática de um ato manifestamente irregular, uma vez que a ele cabe, em última instância, decidir sobre a conveniência e oportunidade de praticar atos administrativos, principalmente os concernentes à celebração de contratos e convênios. Os pareceres não vinculam os gestores, os quais têm obrigação de analisar a correção do conteúdo desses documentos. (Acórdão 7312/2013-TCU-Segunda Câmara-Relator Aroldo Cedraz) 
Ademais, como agravante, considerando que o arresto judicial que deu origem à TCE foi em dez/2019, o gestor foi reincidente na indicação de contas específicas de recursos federais, posto que arresto similar ocorreu também em 2018, com todas as consequências pretéritas já conhecidas. 
Dessa forma, frente à relevância e ao impacto do arresto judicial nas contas municipais, com repercussão negativa no relacionamento com a União, pela indicação para arresto de contas depositárias de recursos federais, era sim esperada conduta diversa do responsável, 
Dessa forma, não merece acolhida a tentativa do responsável de minimizar sua atuação à frente da gestão municipal, nas tratativas que culminaram com o arresto judicial, e de reduzir os trâmites junto à justiça como "meros despachos administrativos", no intuito de imputar tão somente às esferas de assessoramento a responsabilização pela irregularidade apurada.
Com respeito à doutrina e jurisprudência apresentadas, entende-se que, não se aplica ao caso concreto, posto que os conhecimentos exigidos nos aspectos inerentes à irregularidade apurada estão dentro do alcance esperado para um gestor médio, ademais de o responsável ter se envolvido nas tratativas judiciais, não podendo, dessa forma, arguir desconhecimento dos desdobramentos que levaram ao arresto judicial. 
Sendo assim, a argumentação e entendimentos jurisprudenciais apresentados pela defesa não encontram aplicabilidade na situação fática, enfrentada nos presentes autos.
Dos demais requerimentos do responsável Marcelo Bezerra Crivella
Além dos argumentos retroapresentados, em suas alegações de defesa, requer ainda o seguinte (peça 99, p. 17) :
Obtenção de cópia integral, junto à AGU, do procedimento administrativo de mediação 00400.000031/2020-18;
Acionamento dos órgãos competentes para a apuração das responsabilidades dos agentes que deram causa à denunciação caluniosa que gerou a presente TCE.
Análise
Quanto a esses requerimentos, ante os fatos já apurados, neste exame técnico, não há razões ou fundamentos para acatamento, tendo em vista que:
O procedimento administrativo de mediação referido, a cargo da AGU, não afeta o trâmite da presente TCE, regularmente constituída, em razão das competências constitucionais atribuídas ao TCU na esfera administrativa, conforme discorrido na análise do Argumento 2.
A regular constituição da presente TCE, instaurada pela Caixa, considerando a análise dos pressupostos de constituição, avaliados na instrução inicial (peça 78) , afasta a alegação de que houve denunciação caluniosa por parte da Caixa e que isso teria gerado a TCE. Ademais, não foi apresentado qualquer fato objetivo, sustentado em evidências, para respaldar tal alegação.
Registra-se, ainda, que a defesa descreveu a situação de conjuntura econômica do Brasil na segunda metade da década passada e seus impactos na administração municipal do Rio de Janeiro, com viés de justificar as dificuldades financeiras e o arresto judicial, tratado nesta TCE (peça 99, p. 13-16) .
Não obstante a difícil realidade fiscal e financeira enfrentada pelo município do Rio de Janeiro, como também por outros entes subnacionais, não se justifica o município lançar mão de um recurso que não é seu, ou seja, numerário pertencente à União, depositado em conta específica, vinculado, contratualmente e exclusivamente, a determinada obra municipal, sem a autorização prévia do concedente dos recursos.
No mais, a recomposição posterior dos cofres federais pelo ente municipal, embora tenha o condão de elidir o débito inicialmente apurado, não descaracteriza a grave irregularidade consistente na gestão temerária dos recursos federais que lhe foram confiados, como também na grave violação de regras sobre gestão fiscal, especialmente as seguintes: Constituição da República Federativa do Brasil, art. 37, caput; Decretolei 200/1967, art. 93; Decreto 93.872/1986, art. 66; Lei Complementar 101/2000 (LRF) , art. 25, § 2º; IN STN/MF 01/1997, arts. 21, § 4º, inc. II, e 38, inc. II, alínea "c"; Contrato de Repasse 223.644-85/2007 (peça 40) , itens 8.5.1, alínea "c", e 8.5.2.
Da defesa do responsável Marcelo Silva Moreira Marques
O responsável Marcelo Silva Moreira Marques apresentou defesa (peça 83) , que passa a ser analisada em seguida, antes, porém, alguns esclarecimentos se fazem necessários:
Conforme apresentado em tabela, no item 20 desta sessão Exame Técnico, o débito decorrente de arresto judicial, ora apurado na presente TCE, em situações análogas, também ocorreu e deu origem a outras seis TCE.
Nesse sentido, considerando que o responsável foi arrolado em parte das precitadas TCE e algumas delas dizem respeito a obras das Olimpíadas de 2016, no Rio de Janeiro, a defesa apresentada faz parecer que a obra da presente TCE estaria inserida nesse contexto, porém, o respectivo Contrato de Repasse 0223644-85/2007 (peça 40) descreve como objeto "obra de urbanização de assentamentos precários", o qual não apresenta relação ou vinculação com as obras voltadas para os equipamentos das Olímpiadas.
Reforça-se que, apesar de o instrumento usado para a transferência de recursos da União para execução de obra, na presente TCE, tenha sido o Contrato de Repasse, tanto a Caixa como o responsável se referem a esse instrumento como Termo de Compromisso, talvez por este ter sido usado para as transferências dos recursos destinados às obras das Olimpíadas e elas terem tomado maior relevância nas negociações com a Caixa, inclusive, no contexto dos arrestos judiciais que geraram as TCE mencionadas em tabela no início desta sessão Exame Técnico.
Argumento 1 (peça 83, p. 1) :
O responsável alega que todos os recursos recebidos foram aplicados no objeto do Termo de Compromisso.
Análise do argumento 1: 
O objeto desta TCE não trata da aplicação dos recursos repassados na obra contratada, mas sim, única e exclusivamente, da destinação irregular dada a parte desses recursos, por meio da indicação da conta específica do instrumento de repasse, pelo município, para o arresto judicial.
Portanto, não procede a alegação da defesa de que todos os recursos repassados foram aplicados na obra, quando restou comprovado nos autos o desvio de finalidade na indicação e no uso de parte desses recursos para o arresto judicial.
Argumento 2 (peça 83, p. 1 e 2) :
O responsável alega que as dificuldades financeiras que descreve, enfrentadas na execução das obras das Olimpíadas, decorrentes da ação da fiscalização da Caixa, geraram glosas nas medições dessas obras. 
Alega, ainda, que os questionamentos decorrentes, voltados para a liberação dos pagamentos glosados pela Caixa, estariam sob júdice no âmbito das Ações Civis Públicas 5005114-93.2019.4.02.5101 e 5025453-73.2019.4.02.5101.
Concluindo que, nesse contexto, não haveria provas de relação de causalidade de que os valores usados no arresto judicial teriam sido aplicados indevidamente.
Análise do argumento 2: 
Não prospera a argumentação de relação das dificuldades enfrentadas na execução das obras das Olímpiadas para atenuar ou justificar a indicação pelo município para arresto judicial, inerente à dívida com pessoal da área da saúde, de conta específica de repasse de recurso federal, vinculado única e exclusivamente à determinada obra.
Portanto, essas dificuldades arguidas pela defesa não afastam a caracterização da irregularidade, ou seja, desvio de finalidade na indicação de conta específica para o arresto judicial, a qual, juntamente com o nexo de causalidade, foram desenvolvidos na instrução inicial para a Irregularidade 3, e reproduzidos no item 12.3 e respectivos subintes, nesta instrução.
Destaca-se, com respeito às ações civis mencionadas, que elas não possuem o condão de vincular o trâmite e a instrução da TCE no âmbito do TCU, em função do Princípio da Independência das Instâncias, conforme entendimento assente na jurisprudência do TCU, retratado na análise do Argumento 3 do outro responsável, no item 32.2. 
Argumento 3 (peça 83, p. 2-3) :
O responsável argui boa-fé, sustentado no fato de que, juntamente com o então prefeito, Marcelo Bezerra Crivella, teria deflagrado, por meio de ofícios dirigidos ao Advogado Geral da União, um procedimento de conciliação/mediação/arbitragem, 00400.000031/2020-18, com vistas a um desfecho conciliatório sobre a aplicação dos recursos, e não a imposição do ponto de vista da Caixa.
Argui, ainda, que a consequente solução negociada se respalda na premissa de que os entes da federação são autônomos entre si, inexistindo hierarquia entre eles, e que a Caixa não teria competência para impor seu ponto de vista ao ente municipal.
Análise do argumento 3: 
Reforça-se que a mediação administrativa citada não possui o condão de vincular a competência e/ou os julgados do TCU, haja vista esta Corte de Contas ser a instância máxima na esfera administrativa e a 	TCE estar devidamente constituída com todos os elementos necessários à formação de convicção quanto à irregularidade apurada.
Não procede a arguição de boa-fé, posto que essa condição não pode ser presumida ou acatada a partir de mera alegação em ato posterior à irregularidade, devendo ser demonstrada e comprovada a partir dos elementos que integram os autos, corroborada em contexto fático propício ao reconhecimento dessa condição em favor do responsável (Acórdão 4667/2017-TCU-Primeira Câmara-Relator Bruno Dantas) , valendo acrescer que o seu reconhecimento, no âmbito do TCU, deve ser feito expressamente, a partir de elementos suficientes para avaliar a conduta do responsável.
Quanto à arguida autonomia entre os entes da federação, não pode afastar a responsabilização pelo arresto judicial de recurso federal de conta específica, de contrato de repasse para execução de objeto pactuado, haja vista que o município optou, por livre iniciativa, firmar o instrumento de transferência de recurso federal para finalidade específica. Aderindo, ato contínuo, obrigou-se ao cumprimento, compulsório, das cláusulas contratuais e normas que regem a pertinente transferência de recursos, que, no caso concreto, foi o TC 0223644-85/2007.
Argumento 4 (peça 83, p. 3) :
O responsável alega que não houve a demonstração do nexo causal entre a conduta e o dano, na medida em que a determinação judicial do Tribunal Regional do Trabalho do Rio de Janeiro (TRT-RJ) precisou ser cumprida sob pena de crime de desobediência previsto no artigo 330 do Código Penal.
O responsável também alega que a Caixa não apontou nenhum parecer da lavra deste subscritor, que tenha correlação com o objeto desta TCE.
Análise do argumento 4: 
Como restou comprovado na instrução inicial (peça 78) e tratado também em análise anterior para os argumentos do outro ex-prefeito responsável, nos itens 30.3 e 30.4, o município, através de seu procurador geral e seu prefeito, à época, tiveram a oportunidade dada pela Justiça de indicar as contas sobre as quais incidiriam os arrestos, incluindo, de forma irregular, contas de recursos federais, pelas quais detinha apenas a titularidade, mas não a faculdade de dispor de forma livre e diversa do pactuado no TC 0223644-85/2007.
Nesse contexto, reforça-se que, ao contrário do que sustenta o responsável, a irregularidade apurada nesta TCE não trata de cumprir ou não a determinação judicial de arresto, mas sim de indicar a conta específica do TC 0223644-85/2007 para arresto dos recursos federais.
Nesse sentido, a fundamentação e a demonstração da atuação do responsável para a ocorrência da irregularidade apurada constam dos itens 46 a 53 da instrução inicial (peça 78) , assim como sua conduta, nexo de causalidade e culpabilidade estão reproduzidos no tópico Histórico, desta instrução, na descrição da Irregularidade 3:
46.	Marcelo Silva Moreira Marques, Procurador-Geral do município do Rio de Janeiro de 18/2/2019 a 31/12/2020 (peça 24) , estava à frente da Procuradoria quando da irregularidade inerente ao arresto judicial, em 29/11/2019, de recursos da poupança 013.147051-7 (peça 58, p. 10) , vinculada ao Termo de Compromisso 0223644-85/2007.
47.	Em ambas as ocasiões, conforme apurado pela Caixa na fase interna (peças 1 e 68) , verificou-se que o Procurador-Geral adotou conduta omissivo-comissiva quanto às ocorrências apuradas nesta TCE, concernentes ao desvio de finalidade, já que, ao ter ciência da existência do processo e da efetivação do arresto (vide ata judicial de audiência, peça 2) , não efetuou qualquer medida a fim de reverter o arresto que se anunciava, seja na forma de esclarecimentos ao juízo da natureza dos recursos disponíveis na conta poupança, isto é, recurso federal vinculado somente à execução do Termo de Compromisso 0437267 69, ou de comunicação ao órgão repassador, omitindo-se das suas atribuições, enquanto procurador.
48.	Registra-se que a Caixa foi surpreendida pelo arresto que viria a se concretizar na conta específica do termo de compromisso, haja vista que não foi informada a respeito pelo município do Rio de Janeiro - RJ, conforme resta comprovado pela sequência e pelo conteúdo dos expedientes trocados com a Caixa, logo em seguida ao arresto de 2019, o que pode ser atestado no histórico das medidas administrativas adotadas pela Caixa, apresentado no Parecer 1692/2020 (peça 1) .
 (...) 
50.	Observa-se também que não houve a iniciativa do município do Rio de Janeiro - RJ de informar previamente à Caixa do andamento das tratativas judiciais que antecederam o arresto, denotando um descaso do município para a sistemática inerente às movimentações dos recursos federais da conta bancária do termo de compromisso.
50.1.	Conforme demonstrado no tópico anterior sobre a responsabilização do prefeito, consta também o nome do Procurador-Geral na petição que tratou do pedido de reconsideração do município do Rio de Janeiro, de 6/12/2019, contra a decisão do TST (peça 6, emitida na SLS-1001036-74.2019.5.00.0000, em 5/12/2019, que acatou o recurso da União e determinou a restituição dos valores arrestados nas contas vinculadas) , para que os valores federais não fossem devolvidos às contas vinculadas, mas utilizados para o pagamento das despesas dos servidores municipais, indo de encontro ao que prescreve a legislação vigente, como restou registrado no item 25 do relatório do tomador de contas (peça 68) .
51.	A conduta do agente foi reprovável, porquanto distante da diligência exigida para quem ocupa o cargo de Procurador-Geral do município, sendo-lhe exigível conduta diversa, visto que tinha potencial consciência da ilicitude dos fatos. 
52.	Sabe-se que toda e qualquer responsabilidade pela indicação de contas bancárias que contenham verba federal, como ocorreu no caso concreto, é do Poder Executivo. Assim, caso ocorra ou venha ocorrer bloqueio/arresto das verbas federais em contas do município, basta a Procuradoria-Geral do Município peticionar ao Juízo Competente, mas no caso dos autos, o Procurador manteve-se inerte. 
53.	A tese de responsabilização do Sr. Marcelo Silva Moreira Marques encontra respaldo na atual Jurisprudência do TCU, a teor do que dispõe o Acórdão 212/2019-TCU-Plenário-Ministro André de Carvalho, entendimento esse seguido pela Caixa, conforme item 29 do relatório do tomador de contas (peça 68) .
No caso concreto, na condição de Procurador Geral, por dever de ofício, atuou nos trâmites e tratativas judiciais que levaram à indicação da conta especifica de recurso federal para o arresto, e não logrou apresentar qualquer evidência no sentido de afastar ou mitigar essa atuação pessoal, por exemplo, no sentido de ter evitado o arresto dos recursos federais depositados em contas de titularidade do município.
Essa atuação ganha clareza nos excertos abaixo, transcritos da Ata de Audiência (peça 2) do dissídio coletivo DCG 0102392-05.2019.5.01.0000 (grifo nosso) : 
O Presidente então indagou do Procurador do Município a respeito do compromisso firmado na última assentada, quanto ao levantamento dos valores e realização dos repasses, sobretudo ante o atraso dos salários dos trabalhadores e o Procurador informou que a orientação recebida do Prefeito foi que saísse desta audiência com a solução, que, em havendo débito, reconhecer e pagar o quanto antes, (...) 
 (...) o Presidente majorou o valor do sequestro para R$325.000.000,00 (trezentos e vinte e cinco milhões de reais) , sem oposição da Procuradoria do Município e determinou ao Município que informe a este Juízo as contas bancárias (Banco do Brasil e Caixa Econômica Federal) , (...) 
 (...) , e o Procurador do Município se comprometeu em levar essa proposta ao Prefeito.
Ademais, como agravante, o responsável, junto com o ex-prefeito, entraram com petição judicial, que tratou do pedido de reconsideração do município do Rio de Janeiro, de 6/12/2019 (peça 7) , contra a decisão do TST (peça 6, emitida na SLS-1001036-74.2019.5.00.0000, que acatou o recurso da União e determinou a restituição dos valores arrestados federais nas contas específicas) , para que os valores federais não fossem devolvidos às contas vinculadas, mas utilizados para o pagamento das despesas dos servidores municipais, indo de encontro ao que prescreve a legislação vigente, reforçando a conduta ilegal, situação essa descrita também no item 25 do relatório do tomador de contas (peça 68) .
Argumento 5 (peça 83, p. 4-5) :
O responsável alega que a remessa da TCE ao Órgão de Controle Externo (TCU) foi intempestiva e precipitada, em função de desídia por parte da Caixa, por falta de comunicação interna entre seus órgãos, ou mesmo má-fé, para fazer valer seu ponto de vista, sem que tenha havido o prévio deslinde da mediação em curso no âmbito da AGU (00400.000031/2020-18) , arguindo, em decorrência, a aplicação de sanções administrativas pela notória litigância administrativa de má-fé (ou desídia) de empregados da Caixa, que, mesmo sabendo da tentativa de conciliação em curso, procedeu à presente TCE.
Análise do argumento 5: 
A argumentação não deve ser aceita, pois, por um lado, o processo administrativo de mediação na AGU não vincula a apreciação da TCE, uma vez devidamente constituída pela Caixa e instruída no TCU, conforme exposto na análise do Argumento 3, apresentado pelo responsável, e, por outro lado, não foi apresentada nenhuma prova de desídia ou má-fé por parte da Caixa na constituição e encaminhamento da TCE, o que ocorreu no estrito cumprimento das normas que regem a tramitação de uma tomada de contas especial no âmbito federal.
Ao contrário, os documentos trazidos aos autos demonstram a atuação regular da Caixa na condução de todos os trâmites e tratativas no sentido de se resolver a restituição do débito apurado na fase interna da TCE, adiando em diversas ocasiões a instauração da TCE e concedendo prazos mais que adequados para o deslinde das negociações que foram abertas.
Ademais, reforça-se que a Caixa tinha prazo para encaminhar a TCE ao TCU (IN/TCU 71/2012 e DN/TCU 155/2016) , não podendo descumprir tal prazo só para aguardar a boa vontade dos responsáveis.
Pelo exposto, rejeitam-se as razões de justificativas apresentadas pelos responsáveis.
Dos demais requerimentos do responsável Marcelo Silva Moreira Marques
Por fim, em sua conclusão (peça 83, p. 6) , requer que seja requisitada cópia do Procedimento administrativo da AGU 00400.000031/2020-18, arquivada a TCE por ilegitimidade ou ausência de conduta omissiva/comissiva e aplicadas penalidades aos empregados da Caixa.
Análise
Com respeito ao processo da AGU, conforme já tratado na análise dos Argumentos 3 e 5, a tramitação da TCE prescinde do mesmo, em razão de os elementos necessários e suficientes para a configuração da irregularidade e a correspondente responsabilização constarem dos autos da TCE, por essa característica do processo e pelo fato de o responsável não ter logrado afastar o cometimento da irregularidade e de sua conduta, não cabe o arquivamento da TCE, mas sim sua continuidade.
Já a argumentação de que a Caixa teria agido de forma irregular na apuração dos fatos e constituição da TCE, conforme análise do Argumento 5, não cabe se cogitar em qualquer aplicação de penalidade à Caixa, pois não ficou demonstrada nenhuma conduta irregular praticada pelos agentes públicos daquela Instituição Financeira Federal.
Por fim, depreende-se das análises desenvolvidas para os argumentos apresentados que a conduta dos responsáveis evidenciaram grave inobservância de dever de cuidado no trato com a coisa pública, na medida em que se expôs injustificada e temerariamente recursos federais confiados à gestão  municipal, com a utilização dessas verbas em despesa diversa da política pública pactuada, configurando  ato praticado com culpa grave, pois, na espécie, a conduta dos responsáveis se distancia daquela que seria esperada de um agente público minimante diligente, num claro exemplo de erro grosseiro a que alude o art. 28 do Decreto-lei 4.657/1942 (Lei de Introdução às Normas do Direito Brasileiro) , incluído pela Lei 13.655/2018 (Acórdão 1689/2019-TCU-Plenário, Relator: Ministro Augusto Nardes; Acórdão 2924/2018-TCU-Plenário, Relator: Ministro José Mucio Monteiro; Acórdão 2391/2018-TCU-Plenário, Relator: Ministro Benjamin Zymler) .
Prescrição da Pretensão Punitiva
	Vale ressaltar que a pretensão punitiva do TCU, conforme Acórdão 1441/2016-TCU-Plenário, Relator Min. Benjamin Zymler, que uniformizou a jurisprudência acerca dessa questão, subordina-se ao prazo geral de prescrição indicado no art. 205 do Código Civil, que é de dez anos, contado da data de ocorrência da irregularidade sancionada, nos termos do art. 189 do Código Civil, sendo este prazo interrompido pelo ato que ordenar a citação, a audiência ou a oitiva dos responsáveis.
No caso em exame, não ocorreu a prescrição, uma vez que a irregularidade sancionada ocorreu em 29/11/2019, e o ato de ordenação da citação ocorreu em 23/5/2021 (peça 84) .
CONCLUSÃO
	Em face da análise promovida na seção "Exame Técnico", propõe-se rejeitar as razões de justificativas de Marcelo Bezerra Crivella e Marcelo Silva Moreira Marques, uma vez que não foram suficientes para sanar as irregularidades a eles atribuídas. Ademais, inexistem nos autos elementos que demonstrem a boa-fé dos responsáveis ou a ocorrência de outras excludentes de culpabilidade.
Verifica-se também que não houve a prescrição da pretensão punitiva, conforme análise já realizada.
	Tendo em vista que não constam dos autos elementos que permitam reconhecer a boa-fé dos responsáveis Marcelo Bezerra Crivella e Marcelo Silva Moreira Marques, sugere-se que as suas contas sejam julgadas irregulares, nos termos do art. 202, § 6º, do Regimento Interno do TCU, com a aplicação da multa prevista no art. 58 da Lei 8.443/1992.
Por fim, como houve a quitação do débito imputado ao município, mantém-se a matriz de responsabilização presente na peça 77, apenas com respeito aos responsáveis Marcelo Bezerra Crivella e Marcelo Silva Moreira Marques.
Ademais, deve-se acolher as alegações de defesa do município que se limitou a apresentar comprovante do pagamento do débito, considerar presente a boa-fé dele e a consequente dispensa da cobrança dos juros de mora e julgamento de suas contas pela regularidade com ressalvas com a devida quitação, conforme art. 202, § 4º, do RI/TCU.
PROPOSTA DE ENCAMINHAMENTO
Diante do exposto, submetemos os autos à consideração superior, propondo ao Tribunal:
a) julgar regulares com ressalva as contas do município do município de Rio de Janeiro - RJ (CNPJ: 42.498.733/0001-48) , com fundamento nos arts. 1º, inciso I, 12, § 2º, 16, inciso II, 18 e 23, inciso II, da Lei 8.443/1992 c/c os arts. 1º, inciso I, 208 e 214, inciso II, do Regimento Interno do TCU, dando-lhe quitação;
b) rejeitar as alegações de defesa apresentadas pelos responsáveis Marcelo Bezerra Crivella (CPF: XXX.923.197-XX) , Marcelo Silva Moreira Marques (CPF: XXX.872.177-XX) ; 
c) julgar irregulares, nos termos dos arts. 1º, inciso I, 16, inciso III, alínea "b", da Lei 8.443/1992, c/c os arts. 23, inciso III, da mesma Lei, as contas dos responsáveis Marcelo Bezerra Crivella (CPF: XXX.923.197-XX) , Marcelo Silva Moreira Marques (CPF: XXX.872.177-XX) 
d) aplicar individualmente aos responsáveis Marcelo Bezerra Crivella (CPF XXX.923.197-XX) e Marcelo Silva Moreira Marques (CPF: XXX.872.177-XX) a multa prevista no art. 58, inciso II, da Lei 8.443/1992 c/c o art. 268 do Regimento Interno do TCU, fixando-lhes o prazo de quinze dias, a contar da notificação, para que comprovem, perante o Tribunal (art. 214, III, alínea "a", do Regimento Interno do TCU) , o recolhimento da dívida aos cofres do Tesouro Nacional, atualizada monetariamente desde a data do acórdão proferido por este Tribunal até a data do efetivo recolhimento, se paga após o vencimento, na forma da legislação em vigor;
e) autorizar, desde logo, a cobrança judicial das dívidas, caso não atendidas as notificações, na forma do disposto no art. 28, inciso II, da Lei 8.443/1992;
f) autorizar também, desde logo, se requerido, com fundamento no art. 26, da Lei 8.443, de 1992, c/c o art. 217, §§ 1º e 2º do Regimento Interno do TCU, o parcelamento da (s) dívida (s) em até 36 parcelas, incidindo, sobre cada parcela, corrigida monetariamente, os correspondentes acréscimos legais, fixando-lhes o prazo de quinze dias, a contar do recebimento da notificação, para comprovar, perante o Tribunal, o recolhimento da primeira parcela, e de trinta dias, a contar da parcela anterior, para comprovar os recolhimentos das demais parcelas, devendo incidir, sobre cada valor mensal, atualizado monetariamente, os juros de mora devidos, no caso do débito, na forma prevista na legislação em vigor, alertando os responsáveis de que a falta de comprovação do recolhimento de qualquer parcela importará o vencimento antecipado do saldo devedor, nos termos do § 2º do art. 217 do Regimento Interno deste Tribunal; 
g) enviar cópia do Acórdão a ser prolatado à Procuradoria da República no Estado de Rio de Janeiro, nos termos do § 3º do art. 16 da Lei 8.443/1992, c/c o § 7º do art. 209 do Regimento Interno do TCU, para adoção das medidas cabíveis; e
h) enviar cópia do Acórdão que vier a ser proferido ao Caixa Econômica Federal (mandatária da Secretaria Executiva do Ministério das Cidades (extinta) e aos responsáveis, para ciência;
i) informar à Procuradoria da República no Estado de Rio de Janeiro, ao Caixa Econômica Federal (mandatária da Secretaria Executiva do Ministério das Cidades (extinta) ) e aos responsáveis que a presente deliberação, acompanhada do Relatório e do Voto que a fundamenta, está disponível para a consulta no endereço www.tcu.gov.br/acordaos, além de esclarecer que, caso requerido, o TCU poderá fornecer sem custos as correspondentes cópias, de forma impressa; e
j) informar à Procuradoria da República no Estado de Rio de Janeiro que, nos termos do parágrafo único do art. 62 da Resolução TCU 259/2014, os procuradores e membros do Ministério Público credenciados nesta Corte podem acessar os presentes autos de forma eletrônica e automática, ressalvados apenas os casos de eventuais peças classificadas como sigilosas, as quais requerem solicitação formal.
2.	O Ministério Público junto ao TCU divergiu parcialmente da proposta de encaminhamento, nos seguintes termos:
Trata-se de tomada de contas especial instaurada pela Caixa Econômica Federal em desfavor de Marcelo Bezerra Crivella, prefeito do Rio de Janeiro/RJ na gestão 2017-2020, em razão da não comprovação da boa e regular aplicação de parte dos recursos provenientes do Contrato de Repasse 0223644/2007, que teve como objeto prover a urbanização de assentamentos precários no município.
O aludido ajuste foi vigente no período de 21/9/2007 a 29/5/2021 e contou com o aporte de R$ 109.158.707,54, dos quais R$ 82 milhões foram repassados pela União. 
Consoante ressai dos autos, o motivo que ensejou a instauração desta TCE foi a identificação do emprego de parcela dos recursos federais em finalidade diversa daquela previamente pactuada. Muito embora o órgão repassador não tenha emitido qualquer autorização para que fosse dada outra destinação ao dinheiro público, parte da verba foi retirada da conta bancária específica para o pagamento de dívidas trabalhistas cobradas por servidores do município no âmbito de uma ação judicial. O prejuízo apurado pelo controle interno perfaz o total de R$ 185.519,87 (valor atualizado até 16/12/2020) e corresponde ao montante que foi objeto de arresto deferido pela Justiça do Trabalho.
No âmbito desta Corte, foi promovida a citação do Município do Rio de Janeiro para apresentar alegações de defesa ou recolher aos cofres do Tesouro Nacional o valor do débito atualizado monetariamente. Na mesma ocasião, procedeu-se à audiência de Marcelo Bezerra Crivella, ex-prefeito, e Marcelo Silva Moreira Marques, procurador municipal que atuou no caso em apreço, para que se manifestassem sobre a irregularidade ora tratada. Devidamente notificados, os responsáveis carrearam aos autos os expedientes de peças 83, 95 e 99.
Conforme comprovante de recolhimento à peça 95, o Município do Rio de Janeiro efetuou o recolhimento do débito, motivo pelo qual a unidade técnica sugere que as suas contas sejam julgadas regulares com ressalva e lhe seja dada quitação. No que concerne às audiências realizadas, a SecexTCE posicionou-se a favor do não acolhimento das razões expendidas pelos agentes e alvitrou proposta para julgar suas contas irregulares e condená-los, individualmente, ao pagamento da sanção pecuniária prevista no art. 58, inciso II, da Lei 8.443/92.
Feito o resumo dos fatos, endosso, parcialmente, o encaminhamento sugerido pela secretaria instrutora. 
É pacífico no âmbito deste Tribunal de Contas o entendimento de que a caracterização do desvio de finalidade na aplicação de recursos da União, ainda que em benefício de ente federado, enseja o julgamento irregular das contas do gestor responsável pelo emprego irregular dos recursos, além da aplicação de multa.
No caso vertente, o conjunto probatório coligido ao feito demonstra que o ex-prefeito do Rio de Janeiro permitiu que parte da verba proveniente do Contrato de Repasse 0223644/2007 fosse objeto do arresto judicial que visava a obtenção de recursos para a quitação de dívidas trabalhistas de servidores municipais. Assim, e tendo em vista a jurisprudência desta Corte em casos assemelhados (Acórdão 3536/2019-TCU-Primeira Câmara, 5735/2016-1ª Câmara, 249/2014-Plenário, 2867/2009-1ª Câmara) , reputo ser escorreito o encaminhamento proposto pela unidade técnica no que se refere ao Sr. Marcelo Bezerra Crivella. 
Como bem salientou a SecexTCE, a Justiça do Trabalho oportunizou ao Município do Rio de Janeiro indicar quais contas de sua titularidade deveriam ser objeto de arresto para a quitação das dívidas trabalhistas, fato que demonstra que o ex-prefeito poderia ter adotado outra conduta a fim de evitar o desvio de finalidade dos recursos repassados pela União.
De forma diversa, reputo que o Sr. Marcelo Silva Moreira Marques, procurador do Município do Rio de Janeiro, não deve ser apenado pela irregularidade em questão, uma vez que o poder decisório para definir quais contas bancárias deveriam ser objeto do arresto judicial competia exclusivamente ao Executivo Municipal, motivo pelo qual opino pelo acolhimento de suas razões de justificativa e julgamento regular de suas contas.
Ante o exposto, este representante do Ministério Público de Contas manifesta-se parcialmente de acordo com a proposta de encaminhamento contida na instrução de peça 107, sugerindo o acolhimento das razões de justificativa de Marcelo Silva Moreira Marques e o julgamento regular de suas contas.

Alberto Sampaio de Oliveira Junior (183.870/OAB-RJ).

Subprocurador-Geral Paulo Soares Bugarin.

TOMADA DE CONTAS ESPECIAL. CONTRATO DE REPASSE. MINISTÉRIO DAS CIDADES. URBANIZAÇÃO DE ASSENTAMENTOS PRECÁRIOS. DESVIO DE FINALIDADE. CITAÇÃO DO MUNICÍPIO. AUDIÊNCIAS DOS RESPONSÁVEIS. RECOLHIMENTO DO DÉBITO. CONTAS REGULARES COM RESSALVAS.

TOMADA DE CONTAS ESPECIAL (TCE)

Secretaria de Controle Externo de Tomada de Contas Especial (SecexTCE).

Trata-se de tomada de contas especial instaurada pela Caixa Econômica Federal, contra Marcelo Bezerra Crivella, Marcelo Silva Moreira Marques e o Município do Rio de Janeiro/RJ, em razão da não comprovação da regular aplicação dos recursos previstos no Contrato de Repasse 0223644-85/2007, para Urbanização de Assentamentos Precários - Colônia Juliana Moreira, celebrado com o Ministério das Cidades.
	A vigência do ajuste foi de 21/9/2007 a 29/5/2021, com prazo para apresentação da prestação de contas em 29/7/2021. Os repasses da União totalizaram R$ 82.000.000,00.
	O tomador de contas concluiu pela aplicação de parte dos recursos em finalidade diversa, sem autorização prévia do órgão repassador, em benefício do ente federado. 
	A responsabilidade foi atribuída ao prefeito, Marcelo Bezerra Crivella, ao Procurador-Geral do Município, Marcelo Silva Moreira Marques, e ao ente federado.
	No Tribunal, foi realizada a citação do Município e a audiência dos demais responsáveis.
	Em síntese, os responsáveis alegam superveniência de fato extintivo da TCE, regularidade da aplicação dos recursos, inexigibilidade de conduta diversa, ilegitimidade passiva, demonstração de boa-fé mediante procedimento administrativo de conciliação, além de desídia ou má-fé do tomador de contas.
	Marcelo Crivella ainda argumentou amparo em pareceres jurídicos e técnicos e impossibilidade de supervisionar e/ou rever todos os atos praticados em sua gestão.
	A Secretaria de Controle Externo de Tomada de Contas Especial (SecexTCE) concluiu por julgar regulares com ressalvas as contas do Município, tendo em vista a devolução dos recursos, e julgar irregulares as contas do ex-prefeito e do então procurador, com imputação de multa.
	O Parquet divergiu parcialmente da proposta, para julgar regulares as contas do Procurador-Geral.
	Com as vênias de estilo, divirjo dos pareceres constantes dos autos.
	O tomador de contas concluiu, quanto à execução física do contrato de repasse, o atingimento de funcionalidade do objeto. No que se refere à execução financeira, informou que foram aprovadas as prestações de contas parciais relativas aos desbloqueios efetuados e aplicados no objeto.
	O arresto judicial dos recursos, ocorrido em 29/11/2019, no valor de R$ 15.913.559,75, no âmbito de Processo de Dissídio Coletivo de Greve dos servidores da saúde, que tramitou junto ao Tribunal Regional do Trabalho (TRT) - 1ª Região, decorreu de indicação da conta do ajuste pelo Município, conforme solicitado pelo juízo.
	Em razão da atuação administrativa e judicial do tomador de contas e da AGU, durante o exercício de 2020, os recursos foram devolvidos e restou pendente apenas a devolução da correção monetária relativa ao período em que os valores ficaram fora da conta específica, no valor de R$ 185.620,61 (16/12/2020) . 
	De fato, restou caracterizado o desvio de finalidade e o consequente prejuízo ao Erário, cuja responsabilidade de ressarcimento era do ente federado beneficiado.
	Após realização da citação, o Município, em 14/06/2021, efetuou a devolução dos recursos, devidamente corrigidos. Assim, considerando a elisão do débito, julgo suas contas regulares com ressalvas, dando-lhe quitação. 
	Em relação a Marcelo Crivella, entendo que os argumentos que apresentou podem ser aceitos como atenuantes para a conduta irregular adotada, consubstanciada na indicação de recursos sabidamente vinculados ao compromisso firmado com a União. 
	Em pedido de reconsideração contra decisão que determinou a restituição dos valores arrestados para as contas vinculadas (peça 7) , em decorrência de demanda da AGU, o ex-prefeito registrou estar ciente da irregularidade na utilização dos recursos do ajuste e requereu a manutenção da indicação, pois as consequências de tal falha ocasionariam menores prejuízos do que o não pagamento dos servidores da saúde e os efeitos da manutenção de greve para a sociedade. 
	Sendo assim, apesar da irregularidade em sua conduta e dos outros argumentos apresentados em razões de justificativa não o socorrerem, considero que o contexto fático justifica a regularidade com ressalvas de suas contas. 
	Adiro ao posicionamento do MPTCU quanto à regularidade das contas do Procurador-Geral do Município, Marcelo Silva Moreira Marques. O responsável não tinha poder decisório para indicar a conta específica do contrato de repasse ao Poder Judiciário, pois atuava representando o Município. 
	A ata de audiência no processo trabalhista demonstra claramente que ali estava em nome do então prefeito, Marcelo Crivella (peça 6) . Adicionalmente, não constam do processo pareceres emitidos por Marcelo Silva Moreira Marques, quanto à possibilidade de uso dos recursos para pagamento das ações trabalhistas ou orientando o gestor para descumprimento dos normativos. 
	Assim, julgo regulares suas contas e voto para que o Tribunal adote a minuta de acórdão que submeto à apreciação do Colegiado.
	TCU, Sala das Sessões, em 31 de maio de 2022.
WALTON ALENCAR RODRIGUES 
Relator